最　高　行　政　法　院　判　決
　　　　　　　　　　　　　94年度判字第00262號
再 審原 告　甲○○
再 審被 告　經濟部智慧財產局
代　表　人　乙○○
上列當事人間因新型專利申請事件，再審原告對本院中華民國90
年12月27日90年度判字第2541號判決提起再審之訴。本院判決如
下：
     主  文
再審之訴駁回。
再審訴訟費用由再審原告負擔。
　　理  由
一、按行政訴訟當事人對本院之判決提起再審之訴，必須具有行
    政訴訟法第273條第1項 (即修正前行政訴訟法第28條)所列
    各款情形之一者，始得為之，而該條第1款所謂適用法規顯
    有錯誤者，係指原判決所適用之法規與該案應適用之現行法
    規相違背，或與解釋判例有所牴觸者而言，至於法律上見解
    之歧異，再審原告對之縱有爭執，要難謂為適用法規錯誤，
    而據為再審理由。
二、本件再審原告於民國 (下同)85 年4月29日以其「電動助行
    車扭力感測驅動馬達裝置」向再審被告申請新型專利，經再
    審被告編為第00000000號審查、再審查結果，不予專利，發
    給87年12月22日（87）台專（柒）05053字第146980號專利
    再審查審定書。再審原告不服，循序提起行政訴訟，經本院
    90年12月27日90年度判字第2541號判決（以下簡稱原判決）
    駁回確定在案。
三、再審原告再審起訴意旨略謂：
(一)、本件再審原告，於申請專利當時，係以「電動助行車扭力感
    測驅動馬達裝置」申請新型專利而非發明專利，依據當時專
    利法第97條所定新型專利要件，再審原告之前項專利申請案
    已符合新型專利要件。
(二)、原判決駁回再審原告理由：本件再審被告以本案利用感測惰
    輪位置啟動微動開關控制電動馬達輸出動力之技術及裝置，
    係屬習知，類似裝置見於68年1月初版之「機械自動裝置實
    例圖集」一書第十二章張力及速度控制用機械裝置之圖式第
    108及第120所示之控制裝置（以下稱引證資料）；本案僅在
    於利用習知之微動開關控制及應用於自行車，為熟習該項技
    術者所能輕易完成，不具進步性，依修正前專利法第98條第
    2項規定，應不予專利。然經再審原告查證，上揭「機械自
    動裝置實例圖集」引證資料，尤其其中第十二章張力及速度
    控制用機械裝置之圖式第108及第120所示之控制裝置，並未
    具體明確指出相同或近似再審原告專利申請案之形狀、構造
    、與裝置，並且再審原告專利申請案係結合惰輪裝置、微動
    裝置於電動自行車，可配合騎乘者踩踏踏板時，於傳動鏈條
    上產生不同扭力負載，使馬達產生不同動力輸出，以達簡化
    操控與省力控制等，亦未見引證資料內有相關具體之內容，
    是引此為判決理由之證據顯有違失，原判決，顯有錯誤。
(三)、原判決駁回再審原告理由：為引證資料係以滾輪之轉動帶動
    材料移動，利用與材料接觸之補償滾輪或惰輪進行張力之偵
    測與控制，與本案之結構、功效均相同，二者均係利用惰輪
    或補償滾輪以感測兩滾輪間之傳動鏈條或材料的張力大小，
    將張力大小的訊號經由開關或控制器以控制兩者之轉速，本
    案係習知技術之簡單轉用，為熟習該項技術者所能輕易完成
    ，且未具增進功效，自不得申請取得新型專利。引證資料之
    滾輪可輕易轉換為用於自行車之齒盤。帶狀材料可轉換為鏈
    條，浮動滾輪方可輕易轉換為用於自行車以偵測鏈條張力之
    惰輪，本案之齒輪、惰輪及鏈條之結構與功能可輕易由引證
    資料之滾輪、浮動滾輪及帶狀材料單純轉換而得，未能增進
    功效，本案不具進步性。然查，原判決法院採證「將引證資
    料中帶狀材料可轉換為鏈條，浮動滾輪可輕易轉換為用於自
    行車以偵測鏈條張力之惰輪，本案之齒輪、惰輪及鏈條之結
    構與功能可輕易由引證資料之滾輪、浮動滾輪及帶狀材料單
    純轉換而得」，乃係於本案之技術內容公開於再審被告以後
    ，方以引證資料內容強加於本案作為比對，所指本案為單純
    轉換而得顯非合理，實則再審原告之專利申請案提出申請新
    型專利之前，坊間或生產同類電動助行車同業，皆未見相同
    或近似於本案「設計二齒輪連接齒條，並二齒輪之間以惰輪
    與齒條相嚙合，利用惰輪之位置因感測鍊條之扭力負載而產
    生變化，並啟動微動開關控制電動馬達的動力輸出」，因而
    電動助行車能藉本案提昇效益者。原判決未慮及此，指本案
    未能增進功效及不具進步性等語並非事實，顯有違誤。
(四)、原判決駁回再審原告理由：為本件事證業據訴願機關經濟部
    於一再訴願程序中，曾送請工業技術研究院機械工業研究所
    ，基於其專業知能提供意見，亦認本案不符合新型專利要件
    ，有該研究所88年4月23日（88）工研機審字第0464號函及
    88年8月27日（88）工研機審字第0998號函所附意見書附於
    訴願卷可稽。按其所提供意見，客觀公正，自堪採憑。然查
    ，雖工業技術研究院機械工業研究所屬機械專業研究機關，
    唯該機械工業研究所是否對電動助行車有專業研究亦或對電
    動助行車有生產製造經驗，或對電動助行車之是否符合專利
    要件具有分辨能力，皆有疑問。尤其原判決法院指出「其所
    提供意見，客觀公正，自堪採憑」之理由，無從查證。是原
    判決之引證，顯並未就有利於再審原告部份詳加考量，而有
    違公平原則。綜合上述，本案具有修正前行政訴訟法第28條
    第1款之再審原因，至為明顯，請廢棄原判決，另為判決，
    以符法紀等語。
四、再審被告答辯意旨略謂：
(一)、按提起再審之訴，以有行政訴訟法第281條各款情形之一始
    得為之。而該條第1款所謂適用法規顯有錯誤者，係指原判
    決所適用之法規與該案應適用之現行法規相違背或與解釋判
    例有所牴觸而言。本件再審起訴理由除針對原判決指摘其具
    進步性及未就有利於再審原告部份詳加考量外，並未說明原
    判決（不符修正前專利法第98條第2項規定）有如何適用法
    規顯有錯誤情事（再審之訴起訴理由係依修正前專利法第97
    條），故其起訴尚非合法。又按修正前專利法第98條第2項
    規定，新型係運用申請前既有之技術或知識，而為熟習該項
    技術者所能輕易完成且未能增進功效時，雖無同條第1項所
    列情事，仍不得申請取得新型專利。非謂物品之空間形態具
    新穎性，即可得稱為新型而申請取得專利。
(二)、本案「電動助行車扭力感測驅動馬達裝置」係包括有一惰輪
    裝置及一微動開關，其特徵在於該惰輪裝置係藉由一彈簧之
    彈力使其惰輪可嚙合於自行車之傳動鏈條上，而可感測惰輪
    位置因傳動鏈條受扭力負載而升高時，經啟動一設於軌道上
    之微動開關控制電動馬達輸出動力來助行，或扭力負載低及
    無負載時，自動停止輸出動力。
(三)、再審原告再審理由謂，本案之技術內容於其申請之前，坊間
    或生產同類電動自行車同業，皆未見相同或近似於本案「設
    計二齒輪連接齒條（應為鏈條），並二齒輪之間以惰輪與齒
    條（應為鏈條）相嚙合，利用惰輪之位置因感測鍊條之扭力
    負載而產生變化，並啟動微動開關控制電動馬達的動力輸出
    」之結構，本案可提昇電動自行車之效益，且於其申請之後
    ，方以引證資料內容強加於本案作比對，所指本案為單純轉
    換並未能增進功效不具進步性，顯非合理等云云；惟查本案
    「設計二齒輪連接鏈條，並二齒輪之間以惰輪與鏈條相嚙合
    ，並以利用感測惰輪位置啟動微動開關控制電動馬達輸出動
    力」之技術及裝置，係為習知之一般變速自行車之齒輪及鏈
    條結構及一般感測技術及裝置，一般類似之感測控測裝置如
    再審查引證資料，新太出版社於68年1月初版之「機械自動
    裝置實例圖集」第十二章張力及速度控制用機械裝置之圖式
    第108及第120所示利用滾輪、滑動滾輪及帶狀材料等之控制
    裝置進行張力之偵測與控制，其功效亦為控制輸出動力之技
    術及裝置，故本案所應用之技術及裝置誠為習知；本案僅在
    於利用習知之微動開關來控制及應用於自行車上而已，其改
    用習知可產生切確運動之齒輪、惰輪、傳動鏈條、微動開關
    等元件，係為等效元件之應用，其為熟習該項技術者所能輕
    易完成不具功效增進；故本案為習知裝置之單純轉用與組合
    ，且此轉用及組合並未具困難性，又其轉用後所生之效果，
    亦囿於既有之功效，故本案不具進步性。
(四)、再審原告再審理由謂，本案送請工業技術研究院機械工業研
    究所基於其專業知能所提本案亦不符合新型專利要件之意見
    ，其對電動自行車之生產製造經驗、專業研究及與中國大陸
    、日本兩國專利審查機關比較等之專業公信能力不無疑問，
    且並未就有利原告部份詳加考量，有違公平原則等云云；惟
    查工業技術研究院機械工業研究所為國內機械專業研究機關
    ，其對專利要件之技術見解應無疑慮；又中國大陸及日本之
    專利制度（實用新型皆採形式審查制）及國情與我國不盡相
    同，尚不得據之謂本案應准予新型專利之論據。綜上，本案
    利用感測惰輪位置，啟動微動開關控制電動馬達輸出動力之
    技術及裝置係為運用申請前既有之技術及知識，而為熟習該
    項技術者所能輕易完成且未能增進功效，實不符合新型專利
    之要件。再審被告原處分並無違法，請駁回再審原告之訴等
    語。
五、本院經查：(一)原判決係以再審被告所認本案之技術及裝置係
    為運用申請前既有之技術及知識，而為熟習該項技術者所能
    輕易完成，不具進步性，不符合新型專利，而為不予專利之
    處分並無違誤為由，而判決駁回其訴，對於再審原告起訴意
    旨所稱本案具有進步性之論點何以不採，已詳加論駁，認事
    用法均妥適。再審意旨仍以本案具有進步性為由，指摘原判
    決違誤，求予廢棄，實係就原判決取捨證據、認定事實之職
    權妄指為違誤，尚難認原判決適用法規顯有違誤。(二)再審意
    旨泛稱原判決適用法規顯有錯誤，惟並未具體指明原判決所
    適用之法規與該案應適用之現行法規、解釋、判例有何相違
    誤或牴觸之情事，故依前揭說明，應認其再審為無理由予以
    駁回。
六、據上論結，本件再審之訴為無理由，爰依行政訴訟法第278
    條第2項、第98條第3項前段，判決如主文。
中    華    民    國    94    年    2     月    24    日
                  第四庭審判長法  官　徐　樹　海
                              法  官　高　啟　燦
                              法  官　林　清　祥
                              法  官　黃　合　文
                              法  官  林　茂　權
以  上  正  本  證  明  與  原  本  無  異
中    華    民    國    94    年    2    月    25     日
　　　　　　　　　　　　　　　書記官　蘇　金　全
